臺灣高等法院臺南分院民事判決
109年度上更一字第4號
上  訴  人  宏展瀝青有限公司
法定代理人  陳啓勇  
訴訟代理人  古富祺律師
            陳中為律師
被 上訴 人  朱晉億  
訴訟代理人  賴鴻鳴律師
            鄭淵基律師
            黃俊達律師
            陳妍蓁律師
            陳思紐律師
            張嘉琪律師
上列當事人間請求清償借款事件，上訴人對於中華民國106年9月
30日臺灣臺南地方法院第一審判決（106年度訴字第261號），提
起上訴，經最高法院發回更審，本院於109年12月9日言詞辯論終
結，判決如下：
    主  文
原判決關於駁回上訴人後開之訴部分，及該部分訴訟費用之裁判
均廢棄。
被上訴人應給付上訴人新臺幣伍佰柒拾肆萬伍仟玖佰玖拾玖元，
及自民國一百零五年十二月二十日起至清償日止，按年息百分之
六計算之利息。
前項給付於被上訴人與原審被告光遠營造有限公司任一人已履行
給付時，他方於該給付範圍内同免給付義務。
第一（除確定部分外）、二審及發回前第三審訴訟費用，均由被
上訴人負擔。
    事實及理由
一、本件上訴人主張：原審共同被告光遠營造有限公司（下稱光
    遠公司）於民國（下同）105年12月16日，向伊借款新臺幣
    （下同）574萬5,999元（下稱系爭借款），除由該公司簽發
    同面額、發票日為同年月20日、票號000000000號支票一紙
    （下稱系爭支票）供作擔保外，另由該公司負責人即被上訴
    人簽發金額及發票日均相同、票號00000000號本票一紙（下
    稱系爭本票），擔保系爭借款之清償或為連帶保證。伊已簽
    交與系爭借款同額之支票，供上訴人兌現而為借款之交付。
    惟嗣經提示上開票據，均因存款不足而遭退票。爰依票據、
    連帶保證、擔保及借貸等法律關係，求為命被上訴人應與光
    遠公司連帶給付574萬5,999元及自105年12月20日起按年息6
    %計付利息之判決等語。原審判決原審共同被告光遠公司如
    數給付，其餘之請求駁回，上訴人就敗訴不服提起上訴。聲
    明：㈠原判決關於駁回上訴人後開之訴及該部分訴訟費用均
    廢棄。㈡上開廢棄部分，被上訴人朱晉億應給付上訴人574萬
    5,999元，及自民國105年12月20日起至清償日止，按週年利
    率百分之6計算之利息。㈢前項給付於被上訴人與原審被告光
    遠公司任一人已履行給付時，他方於該給付範圍内同免給付
    義務。
二、被上訴人則以：伊與上訴人間並未存有借貸關係；且伊係受
    上訴人脅迫始簽發系爭本票，爰撤銷該發票之意思表示；又
    伊於系爭本票附註該本票作為上訴人證明使用等語，本意係
    用以證明光遠公司簽發系爭支票，並無擔保付款之意思等語
    ，資為抗辯。 並答辯聲明：上訴駁回。
三、兩造不爭執事項：
  ㈠上訴人法定代理人為陳啓勇，原審被告光遠公司之法定代理
     人為被上訴人。
  ㈡上訴人開立票據號碼JD0000000、發票日105年12月16日、票
    面金額5,745,999元之支票一紙予光遠公司；光遠公司、朱
    晉億分別開立票據號碼DV0000000、00000000、發票日105年
    12月20日、票面金額5,745,999 元之支票及本票予上訴人。
  ㈢朱晉億於系爭本票背面加註「此本票作為宏展瀝青有限公司
    證明使用、立票人：朱晉億」等語。
  ㈣系爭支票經上訴人於105年12月20日提示未獲付款。
四、兩造爭執事項：
  ㈠被上訴人簽發系爭本票時，有無發票之意思？是否遭上訴人
    脅迫下簽發系爭本票，而得撤銷發票之意思表示？
  ㈡上訴人請求被上訴人給付5,745,999元，是否有理由？ 
五、本院之判斷：
  ㈠被上訴人簽發系爭本票並無證據證明有遭受脅迫，而不得撤
　  銷發票之意思表示：
　　依不爭執事項㈡、㈣所示，上訴人開立票據號碼JD0000000 、
    發票日105年12月16日、票面金額574萬5999元之支票一紙予
    光遠公司；光遠公司屆期已提示兌領，而光遠公司簽發系爭
    支票及被上訴人簽發之系爭本票均屆期無兌現等情，復為被
    上訴人於臺灣臺南地方檢察署107年度偵字第2429號詐欺等
    案件（下稱本件刑事案件）偵查中及本院審理時所承認（見
    本院此次審卷第66、67、72、73頁），堪信為實。惟上訴人
    主張被上訴人於系爭支票約定之清償日屆至時，要求伊寬限
    以籌措資金還款，並當場簽立系爭本票，表示其將變賣個人
    名下土地還這筆債，伊公司法定代理人陳啓勇、副理郭明淵
    均在場目睹全程等語。然為被上訴人所否認，並辯稱：伊係
    遭上訴人脅迫下才簽發系爭本票以脫身，伊於系爭本票附註
    「本票作為宏展公司證明使用」，以證明當時伊受到脅迫而
    沒有發票的意思，不願意以個人財產來清償光遠公司的債務
    ，不可能答應用自己的土地來清償債務云云。經查：
　　⒈按票據債務人不得以自己與發票人或執票人之前手間所存
      抗辯之事由對抗執票人。但執票人取得票據出於惡意者，
      不在此限；票據法第13條亦定有明文。復按票據行為，為
      不要因行為，票據上之權利義務，悉依票上所載文義定之
      ，與其基礎之原因關係各自獨立，執票人不負證明關於給
      付原因之責任；若票據債務人以自己與執票人間所存抗辯
      之事由，對抗執票人，依票據法第13條規定觀之，固非法
      所不許，惟仍應先由票據債務人就該抗辯事由負舉證之責
      任（最高法院97年度台簡抗字第18號裁判意旨參照）。如
      票據債務人主張執票人取得票據出於惡意或詐欺、脅迫時
      ，則應由該債務人負舉證之責（最高法院21年度上字第20
      12號、64年度台上字第1540號、97年度台上字第2242號判
      決意旨參照）。本件上訴人執有系爭本票，被上訴人抗辯
      其係被脅迫而簽發系爭本票，依上開規定及說明，應就此
      項事實負舉證之責任。
　　⒉查被上訴人辯稱係上訴人主動向光遠公司借用系爭支票，
      該支票不兌現，不應該要伊負責，伊並無為光遠公司擔保
      付款之意，不可能在自由意思下簽發系爭本票並加註為供
      證明之用，伊係處於受脅迫之不自由狀態乙節，已為上訴
      人所否認，上訴人所舉證人陳啓勇、郭明淵在本件刑事案
      件偵查中或本院前次審中之證詞，均證明被上訴人並無遭
      脅迫，係其自願簽發系爭本票用以擔保系爭支票之兌現（
      見上開檢察署106年度他字第3796號偵查卷第56頁反面、
      第57頁正反面、本院前次審卷第110頁）。
　　⒊參以被上訴人僅有單方片面為受脅迫之陳述，就其如何被
      脅迫之舉動或言語或其他情況，則語焉不詳。且被上訴人
      至宏展公司簽發系爭本票時，在場人除被上訴人外，上訴
      人方面有有陳啓勇、郭明淵2人，若被上訴人確有受到脅
      迫，以上訴人方面人數之優勢，豈可能任憑被上訴人利用
      時間於系爭本票背面加註「此本票作為宏展瀝青有限公司
      證明使用、立票人：朱晉億」等不少的字（不爭執事項㈢
      ），亦令人滋疑。
　　⒋又按票據為文義證券，票據上之權利義務，固應遵守票據
      之文義性，基於「外觀解釋原則」與「客觀解釋原則」，
      悉依票據記載之文字以為決定，不得以票據以外之具體、
      個別情事資為判斷資料，加以變更或補充。惟依該「客觀
      解釋原則」，解釋票據上所載文字之意義，仍須斟酌一般
      社會通念、日常情理、交易習慣與誠信原則，並兼顧助長
      票據流通、保護交易安全，暨票據「有效解釋原則」之目
      的，就票據所載文字內涵為合理之觀察，不得嚴格拘泥於
      所用之文字或辭句，始不失其票據文義性之真諦。查，被
      上訴人於簽發系爭本票時係光遠公司之法定代理人，至宏
      展公司係要解決光遠公司系爭借款如何清償及系爭支票不
      能屆期兌現之問題，且其係有商場豐富閱歷之人，應深知
      票據行為，為不要因行為，簽發系爭見票即付之本票，自
      應負付款之責，因此本院從該系爭本票票背記載「作為證
      明使用」之文字外觀，綜合社會通念與交易習慣予以客觀
      觀察，並依有效解釋原則加以解釋之結果，應認被上訴人
      至宏展公司之目的，既係要解決系爭支票不能兌現而致系
      爭借款無法清償之問題，則其簽發系爭本票供上訴人執有
      使用，當然係證明為光遠公司擔保付款之意，故被上訴人
      難謂其受脅迫而簽發系爭本票，而無發票及擔保付款之意
      思。
　　⒌況陳啓勇等人若確有脅迫朱晉億開立系爭本票之不法情事
      ，為何迄未見朱晉億對之提起刑事告訴，而聽憑宏展公司
      據以提起本件訴訟，主張被上訴人應對系爭借貸及系爭支
      票票款負付款責任；又被上訴人於105年12月20日簽發系
      爭本票，卻遲延至本件訴訟中之106年4月6日始具狀主張
      發票行為係受脅迫，並以此書狀為撤銷意思表示之通知（
      見原審卷第14頁），均與常情有悖，被上訴人所辯其受脅
      迫之說詞，難令人盡信。
　　⒍綜上，被上訴人未能證明受脅迫而簽立該同意書之事實，
      上開所辯殊難遽予採信。
  ㈡上訴人請求被上訴人給付5,745,999元，於法有據：
　　⒈按在票據上簽名者，依票上所載文義負責。未載到期日者
      ，視為見票即付。本票發票人所負責任，與匯票承兌人同
      ，即應負付款責任，執票人向本票債務人行使追索權時，
      得要求被拒絕付款之本票金額，如有約定利息者，其利息
      ，如無約定利率者，自到期日起按年利六釐計算利息，票
      據法第5條第1項、第97條第1項第1、2款、第120條第2項
      、第121條、第124條規定甚明。票據行為為不要因行為，
      即不以給付之原因為要素而得成立之行為，凡簽名於票據
      之人，不問原因如何，均須依票上所載文義負責（最高法
      院49年度台上字第678號裁判參照）。故票據行為完成時
      ，即依票據法之規定發生票據上債權債務關係，縱票據債
      權人與債務人間有基於原因關係等事由而得為抗辯之情形
      ，在依法排除票據債權人之請求權及其執行力前，尚不能
      即認該票據法上債權債務關係不生拘束當事人之效力。
　　⒉如上所述，被上訴人係基於發票之意思簽發系爭本票，交
      付予上訴人，為兩造所不爭執。上訴人既為系爭本票之執
      票人，且無票據法第13條但書之惡意受讓系爭本票或無支
      付相當對價取得系爭票據之情形，而被上訴人既為系爭本
      票之發票人，自當負付款之責。縱被上訴人抗辯其與上訴
      人間並無任何債權債務之事實，然上訴人既執有具「文義
      證券」及「無因證券」性質之系爭本票，因此取得票據權
      利，自得本於票據權利人之地位請求被上訴人即發票人支
      付票款及自105年12月20日起按年利六釐計算利息。被上
      訴人抗辯：當時其土地官司敗訴，上訴需要訴訟費，豈有
      可能同意開立見票即付之系爭本票，替光遠公司擔保光遠
      公司債務云云，於法無據。
　　⒊又按「匯票依背書及交付而轉讓。無記名匯票得僅依交付
      轉讓之。」票據法第30條第1項定有明文，該等規定依據
      同法第124條規定，均於本票準用之。票據之交付乃移轉
      票據占有之行為，苟其形式上合於交付（移轉占有）之方
      式，不論票據交付者之意思為何，亦難謂不發生票據權利
      轉讓之效力。則發票人於簽發交付票據後，嗣該票據經轉
      讓由非直接前後手關係之執票人取得時，執票人即依法成
      為票據權利人，得依票據法第121條、第123條規定行使票
      據上之權利。查，本件上訴人之法定代理人陳啓勇以自己
      名義執系爭本票聲請准許強制執行，經原審法院於107年3
      月5日以107年度司票字第848號裁定在案，有該裁定書在
      卷可稽（見本院前次審卷第133頁），姑不論陳啓勇是否
      係代理上訴人為上開聲請，其聲請時所憑之系爭本票顯係
      由持票人即上訴人之交付而取得，而上訴人於本件訴訟中
　　　取回系爭本票，此為陳啓勇移轉該票據由上訴人占有之行
      為，形式上合於交付（移轉占有）之方式，依前開說明，
      上訴人即取得系爭本票之票據上權利。上訴人抗辯：系爭
      本票前已脫離上訴人占有，上訴人不得享有票據上之權利
      ，其主張票據法律關係無理由云云，並非可取。
　　⒋又按不真正連帶債務，係指數債務人以同一目的，本於各
      別之發生原因，對債權人各負全部給付之義務，因債務人
      其中一人為給付，他債務人即應同免其責任之債務而言。
      故不真正連帶債務人中之一人所為之清償，如已滿足債權
      之全部，即應發生絕對清償效力，債權人不得再向他債務
      人請求清償（最高法院100年度台上字第848號判決意旨參
      照）。查，本件被上訴人對上訴人所負票據債務，其原因
      關係為簽發系爭本票以個人名義擔保還款，即同意與原審
      共同被告光遠公司共同負擔同一借款債務，並無條件擔保
      支付574萬5999元予上訴人，依上開說明，自屬不真正連
      帶債務。爰為被上訴人與原審被告光遠公司任一人已履行
      給付574萬5999元本息時，他方於該給付範圍内同免給付
      義務之諭知。
六、綜上所述，上訴人依系爭本票之法律關係，請求被上訴人給
    付574萬5999元，及自105年12月20日起至清償日止，按年息
    百分之6計算之利息，被上訴人與原審被告光遠公司任一人
    已履行給付上開本息時，他方於該給付範圍内同免給付義務
    ，為有理由，應予准許。從而原審就此部分所為上訴人敗訴
    之判決，尚有未合。上訴論旨指摘原判決此部分不當，求予
    廢棄改判，為有理由，爰由本院就此部分之判決予以廢棄，
    改判如主文第2、3項所示。
七、本件事證已臻明確，兩造其餘之攻擊或防禦方法及所用之證
    據，經本院斟酌後，認為均不足以影響本判決之結果，爰不
    逐一論列，附此敘明。
八、據上論結，本件上訴為有理由，依民事訴訟法第450條、第7
    8條，判決如主文。
中　　華　　民　　國　　109 　年　　12　　月　　23  　日
                  民事第六庭    審判長法  官  吳上康

                                      法  官  張季芬

                                      法  官  王浦傑
上為正本係照原本作成。
被上訴人如不服本判決，應於收受送達後20日內向本院提出上訴
書狀，其未表明上訴理由者，應於提出上訴後20日內向本院補提
出理由書狀（均須按他造當事人之人數附繕本）上訴時應提出委
任律師或具有律師資格之人之委任狀；委任有律師資格者，另應
附具律師資格證書及釋明委任人與受任人有民事訴訟法第466條
之1第1項但書或第2項（詳附註）所定關係之釋明文書影本。如
委任律師提起上訴，發回更審後為訴之變更（追加、擴張）部分
應一併繳納上訴裁判費。
上訴人不得上訴。
中　　華　　民　　國　　109 　年　　12　　月　　23　　日

                                      書記官  蔡曉卿
【附註】
民事訴訟法第466條之1：
⑴對於第二審判決上訴，上訴人應委任律師為訴訟代理人。但上
  訴人或其法定代理人具有律師資格者，不在此限。
⑵上訴人之配偶、三親等內之血親、二親等內之姻親，或上訴人
  為法人、中央或地方機關時，其所屬專任人員具有律師資格並
  經法院認為適當者，亦得為第三審訴訟代理人。
民事訴訟法第466條之2第1項：
上訴人無資力委任訴訟代理人者，得依訴訟救助之規定，聲請第
三審法院為之選任律師為其訴訟代理人。